臺灣士林地方法院刑事判決　　　　　　　96年度訴字第1142號
公　訴　人　臺灣士林地方法院檢察署檢察官
被　　　告　甲○○
選任辯護人　李金澤律師
上列被告因偽造文書案件，經檢察官提起公訴（96年度偵字第13
24號），本院訊問被告後，被告為有罪之陳述，經本院合議庭裁
定認本件由受命法官獨任進行簡式審判程序，本院判決如下：
    主  文
甲○○共同行使偽造私文書，足以生損害於他人，處有期徒刑陸
月，如易科罰金，以銀元佰元即新台幣玖佰元折算壹日，減為
有期徒刑月，如易科罰金，以銀元佰元即新台幣玖佰元折算
壹日。
    事  實
一、甲○○於民國94年3 月間係在國泰世華商業銀行世貿分行（
    下稱國泰世華銀行）擔任職員，從事該行個人消費金融放款
    業務，並就其承辦之貸款案件，有審核之權。其與楊浩殷、
    原係台北富邦人壽保險股份有限公司（下稱富邦人壽）之同
    事，楊浩殷（經檢察官另提起公訴）並在外以「兆邦開發有
    限公司」名義兼差經營代辦銀行貸款業務。甲○○明知黃柏
    翔（經檢察官另為緩起訴處分）未曾於萬邦公司任職領薪，
    楊浩殷於93年間亦未自富邦人壽受領新台幣（下同）2,289,
    110 元之高額薪資，竟與楊浩殷、黃柏翔共同基於意圖為自
    己不法之所有、行使業務上登載不實文書之概括犯意聯絡及
    行使偽造私文書之犯意聯絡，先由楊浩殷於不詳時間，透過
    跳蚤市場雜誌刊登之廣告，向陳姓男子購得偽造楊浩殷於93
    年在富邦人壽公司所得為2, 289,110元等不實內容之各類所
    得扣繳暨免扣繳憑單（下稱扣繳憑單）之私文書1 紙後，再
    由楊浩殷於如附表所示時間，將上開偽造之扣繳憑單連同存
    摺內頁之不實交易明細等文書檢附於信用貸款申請書內，交
    予甲○○而向國泰世華銀行世貿分行，用以申辦信用貸款而
    加以行使，甲○○遂利用其擔任國泰世華銀行對保人之便，
    於申請書對保人欄內蓋章，表示銀行已與黃柏翔、楊浩殷對
    保及審核無誤而予以初審通過。甲○○完成前開不實事項之
    登載後，並逐級往上呈閱，致使國泰世華銀行其他不知情之
    承辦人員因而陷於錯誤，而同意貸款並如數撥付如附表所示
    之款項予黃柏翔、楊浩殷，足以生損害於國泰世華銀行，甲
    ○○並因此自楊浩殷處獲得2 萬元及邀宴之對價。嗣因國泰
    世華銀行審核人員發覺有異報警處理，經警於94年12 月16
    日持搜索票前往台北市士林區○○○路○ 段116 號2 樓搜索
    ，始悉上情。
二、案經臺灣士林地方法院檢察署檢察官自動檢舉偵查起訴。
    理  由
一、按簡式審判程序之證據調查，不受第159 條第1 項之限制，
    刑事訴訟法第273 條之2 定有明文，是依上開規定，於行簡
    式審判程序之案件，被告以外之人於審判外之陳述，除有其
    他不得作為證據之法定事由外，應認具有證據能力。查證人
    即告訴代理人簡豐裕於警詢時、偵查中之指述、證人楊浩殷
    、黃柏翔於警詢時之證述，雖均係被告以外之人於審判外之
    陳述，惟因本案採行簡式審判程序，復無其他不得做為證據
    之法定事由，揆諸首揭說明，應認均具有證據能力。
二、前揭犯罪事實，業據被告甲○○於本院審理中坦承不諱，核
    與證人即告訴代理人簡豐裕於警詢時（見95年度偵字第563
    號卷第140 頁至第144 頁）、偵查中（見96年度偵字第1324
    號卷第12頁至第13頁）指述相符，並經證人楊浩殷於警詢時
    （見95年度偵字第563 號卷第22頁至第24頁）、偵查中（見
    同上偵卷第248 頁至第249 頁、第272 頁）、證人黃柏翔於
    警詢時（見同上偵卷第183 頁至第187 頁）、偵查中（見同
    上偵卷第296 頁至第297 頁）證述明確，復有消費信用貸款
    申請書1 份（附於95年度偵字第563 號卷第146 頁至第147
    頁）、現金卡申請書1 份（附於同上偵卷第192 頁至第194
    頁）、扣繳憑單（附於同上偵卷第151 頁）、台北富邦商業
    銀行存摺內頁不實之交易明細資料（附於同上偵卷第153 頁
    至第156 頁）、財政部臺北市國稅局松山分局94年12月19日
    財北國稅松山綜所字第0940030871號函附楊浩殷93年度各類
    所得資料清單1 份（附於95年度偵字第6203號卷第331 頁至
    第333 頁）在卷可稽，足見被告之自白與事實相符，本案事
    證明確，被告犯行洵堪認定，應予論罪科刑。
三、按被告行為後，94年2 月2 日修正公布之刑法已於95年7 月
    1 日生效施行，其中第2 條第1 項「行為後法律有變更者，
    適用行為時之法律。但行為後之法律有利於行為人者，適用
    最有利於行為人之法律」之規定，係規範行為後法律變更所
    生新、舊法律比較適用之準據法，並非刑法實體法律，自不
    生行為後法律變更之比較適用問題，故刑法修正施行後，應
    適用該修正後之第2 條第1 項之規定，依「從舊、從輕」之
    原則比較新、舊法律之適用；又比較新舊法時，應就罪刑有
    關之共犯、未遂犯、想像競合犯、牽連犯、連續犯、結合犯
    ，以及累犯加重、自首減輕暨其他法定加減原因（如身分加
    減）與加減例等一切情形，綜其全部罪刑之結果而為比較後
    ，再適用有利於行為人之法律處斷，而不得一部割裂分別適
    用不同之新、舊法（最高法院24年上字第4634號、29年上字
    第964 號判例意旨及最高法院95年度第8 次刑事庭會議決議
    參照）。經查：
(一)關於罰金刑：刑法第215 條業務上登載不實文書罪，其法定
    刑有關罰金部分為（銀元）5 百元以下罰金及同法第339 條
    第1 項詐欺取財罪，其法定刑有關罰金部分為（銀元）1000
    元以下罰金。查刑法分則編各罪所定罰金刑之貨幣單位原為
    銀元，修正前刑法第33條第5 款規定：「罰金：1 元（銀元
    ）以上。」，而依罰金罰鍰提高標準條例規定，就72 年6月
    26日前修正之刑法部分條文罰金數額提高2 至10倍，其後修
    正者則不提高倍數，並依現行法規所定貨幣單位折算新臺幣
    條例規定，以銀元1 元折算新臺幣3 元。修正後刑法第33條
    第5 款規定：「罰金：新臺幣1000元以上，以百元計算之。
    」，刑法第33條第5 款所定罰金貨幣單位經修正為新臺幣後
    ，刑法分則各罪所定罰金刑之貨幣單位亦應配合修正為新臺
    幣，為使刑法分則編各罪所定罰金之最高數額與刑法修正前
    趨於一致，乃增訂刑法施行法第1 條之1 ：「中華民國94年
    1 月7 日刑法修正施行後，刑法分則編所定罰金之貨幣單位
    為新臺幣。94年1 月7 日刑法修正時，刑法分則編未修正之
    條文定有罰金者，自94年1 月7 日刑法修正施行後，就其所
    定數額提高為30倍。但72年6 月26日至94年1 月7 日新增或
    修正之條文，就其所定數額提高為3 倍。」。從而，刑法修
    正後刑法分則編各罪所定罰金刑之最高數額，適用刑法施行
    法第1 條之1 之規定後，並無不同，即對被告並無有利或不
    利之情形；惟修正後刑法第33條第5 款所定罰金刑最低數額
    ，較之修正前提高，自以修正前刑法第33條第5 款規定有利
    於被告。
(二)關於連續犯：修正前刑法第56條有關「連續數行為而犯同一
    之罪名者，以一罪論，但得加重其刑至二分之一」之連續犯
    規定，經修正刪除，此刪除雖非犯罪構成要件之變更但顯已
    影響行為人刑罰之法律效果，自屬法律有變更，而刪除連續
    犯之規定後，被告所犯各罪均應依數罪併罰之規定分論併罰
    ，是比較修正前、後法結果，自以適用較有利於被告之行為
    時法律即修正前法論以連續犯。
(三)關於牽連犯：修正前刑法第55條有關「犯一罪而其方法或結
    果之行為犯他罪名者，從一重處斷」之牽連犯規定，業經修
    正刪除，此刪除雖非犯罪構成要件之變更，但顯已影響行為
    人刑罰之法律效果，自屬法律有變更，比較修正前、後之刑
    法規定，自以修正前論以牽連犯一罪，較修正後一罪一罰之
    數罪有利於被告。
(四)關於共犯：修正前刑法第28條規定：「二人以上共同實施犯
    罪之行為者，皆為正犯。」，修正後該條規定為：「二人以
    上共同實行犯罪之行為者，皆為正犯。」，揆諸本條之修正
    理由，係為釐清陰謀共同正犯、預備共同正犯、共謀共同正
    犯是否合乎本條之正犯要件，並將陰謀共同正犯、預備共同
    正犯剔除於本條適用之外，以符合近代刑法之個人責任原則
    、法治國人權保障思想及犯罪支配理論。惟本件被告與楊浩
    殷、黃柏翔間就前揭犯行具有犯意聯絡及行為分擔，不論依
    修正前或修正後之規定，均屬共同正犯，對被告並無有利或
    不利之情形，故毋庸比較新舊法，應逕行適用裁判時之法律
    （最高法院95年11月7 日第21次刑庭會議意旨參照）。
(五)綜上，本件經綜合觀察全部罪刑比較之結果，依修正後刑法
    第2 條第1 項前段規定，適用修正前刑法第56條、第55條、
    第33條第5 款之規定，對被告較有利，自應全部適用修正前
    刑法相關規定而為論科。
四、查扣繳憑單係刑法第210 條之私文書。核被告明知楊浩殷貸
    款申請書檢附之扣繳憑單為偽造，仍持以行使，核其所為，
    係犯刑法第216 條、第210 條之行使偽造私文書罪；被告明
    知黃柏翔、楊浩殷信用貸款申請書檢附之文件為不實之文書
    ，竟仍於其業務上所作成之申請書對保欄位內為不實事項之
    登載及蓋章，以示對保及審核通過後，交由不知情之承辦人
    逐級往上呈閱，足生損害於國泰世華銀行對於信用貸款申請
    、徵信與核貸管理之正確性，核其所為，係犯刑法第216 條
    、第215 條之行使業務上登載不實文書罪。其業務上登載不
    實文書之低度行為，為行使業務上登載不實文書之高度行為
    所吸收，不另論罪；被告持偽造之上開文件向國泰世華銀行
    申請貸款之所為，係犯同法第339 條第1 項之詐欺取財罪。
    被告與楊浩殷、黃柏翔3 人間，就上開犯行具有犯意之聯絡
    及行為之分擔，為共同正犯。被告前開2 次詐欺取財行為及
    行使業務上登載不實文書，分別係時間緊接，各觸犯構成要
    件相同之罪名，顯係基於概括犯意反覆為之，為連續犯，均
    應依修正前刑法第56條之規定各以一罪論，並加重其刑。又
    被告曾以一次行為，同時行使偽造扣繳憑單及登載審核無誤
    之申請書，堪認係以1 行為同時觸犯行使偽造私文書、行使
    業務上登載不實文書等罪，為想像競合犯，應一重處斷，而
    論以法定刑及情節均較重之行使偽造私文書罪。被告所犯行
    使偽造私文書罪、連續詐欺取財罪間，有方法結果之牽連關
    係，應依修正前刑法第55條規定從一重論以行使偽造私文書
    一罪處斷。爰審酌被告犯罪之動機、犯罪之目的、犯罪之手
    段、犯罪所生之損害、因犯罪所得之利益，犯後原本矢口否
    認犯行，於本院審理時業已坦承犯行，尚有悔意等一切情狀
    （依最高法院95年度第8 次刑事庭會議決議六、 (一)之 意
    旨，修正後刑法第57條之規定，為法院就刑之裁量審認標準
    見解之明文化，非屬法律之變更，無新舊法比較適用之問題
    ），量處如主文所示之刑；而修正前刑法第41條第1 項前段
    規定：「犯最重本刑為5 年以下有期徒刑以下之刑之罪，而
    受6 個月以下有期徒刑或拘役之宣告，因身體、教育、職業
    、家庭之關係或其他正當事由，執行顯有困難者，得以1 元
    以上3 元以下折算1 日，易科罰金。」，而被告行為時之易
    科罰金折算標準，依95年7 月1 日修正條文施行前罰金罰鍰
    提高標準條例第2 條之規定（該條業經總統於95年5 月17日
    公布刪除，並自95年7 月1 日失效），就其原定數額提高為
    100 倍折算1 日，則被告行為時之易科罰金折算標準，應以
    銀元100 元至300 元折算1 日，經折算為新臺幣後，係以新
    臺幣300 元至900 元折算為1 日；惟修正後之刑法第41條第
    1 項前段則規定：「犯最重本刑為5 年以下有期徒刑以下之
    刑之罪，而受6 個月以下有期徒刑或拘役之宣告者，得以新
    臺幣1000元、2000元或3000元折算1 日，易科罰金。」，比
    較修正前後之易科罰金折算標準，以適用修正前刑法第41條
    第1 項前段之規定較有利於被告，爰依該規定，諭知易科罰
    金之折算標準；又中華民國96年罪犯減刑條例業於96年7 月
    4 日公布，並於96年7 月16日施行，而被告犯罪在96年4 月
    24日以前，依該條例第2 條第1 項第3 款之規定，應減其宣
    告刑二分之一，爰為減刑如主文所示，並諭知易科罰金之折
    算標準，以示懲儆。
五、至偽造之扣繳憑單1 紙，因交付國泰世華銀行申辦貸款，已
    非被告或共犯所有之物，自無從諭知沒收。另扣案之兆邦公
    司與台坤公司登記資料、莊博淳個人資料、華泰銀行士林分
    行存摺與現金卡申請資料、手機4 支、申請書、萬邦公司與
    兆邦公司勞健保及人員名冊資料、「楊金一」名片、帳冊印
    章、偽造富邦人壽關防與總經理鄭本源職章、「張安」名片
    、電話拜訪客戶紀錄表等物，雖分別係張玉存及共犯楊浩殷
    所有之物，然無從認定係供本案犯行所用之物，爰不予宣告
    沒收，附此敘明。
六、公訴意旨另以：被告甲○○與楊浩殷、張玉存共同基於意圖
    為自己不法之所有及行使業務上登載不實文書及偽造私文書
    之犯意聯絡，由張玉存至台北市○○○路○ 段上某印章店刻
    製「富邦人壽保險股份有限公司關防」、「總經理鄭本源」
    之印章而偽造之，被告明知沈佳純於93年間未自富邦人壽受
    領2,289,110 元之高額薪資，於94年5 月5 日，其承辦由楊
    浩殷持沈佳純不實之扣繳憑單、台北富邦商業銀行存摺內頁
    不實之交易明細資料與在職證明書向國泰世華銀行貸款案時
    ，予以初核通過，致其他不知情之承辦人員因此陷於錯誤，
    而同意貸款並如數撥付40萬元之款項予沈佳純，足以生損害
    於國泰世華銀行，甲○○並因此自楊浩殷處獲得邀宴之對價
    ，因認被告此部分事實亦涉有行使偽造文書、行使業務上登
    載不實文書、詐欺取財罪嫌云云。然查：
(一)按犯罪事實應依證據認定之，無證據不得認定犯罪事實；又
  　不能證明被告犯罪或其行為不罰者，應諭知無罪之判決，為
    刑事訴訟法第154 條第2 項、第301 條第1 項所明文。
(二)公訴人指被告上開犯罪之事實，係以證人楊浩殷、張玉存、
    謝佩圜、簡豐裕於警詢及偵查中之證述，並有現金卡申請書
    、扣繳憑單、台北富邦商業銀行存摺內頁之不實交易明細資
    料、在職證明書、財政部臺北市國稅局松山分局94年12月19
    日財北國稅松山綜所字第0940030871號函在卷可稽，為其論
    據。惟訊之被告甲○○堅決否認有何上開行使偽造文書、行
    使業務上登載不實文書、詐欺取財罪嫌之犯行，且觀之證人
    楊浩殷於偵查中證稱：伊於國泰世華銀行世貿分行之案件係
    找被告承辦（見95年度偵字第563 號卷第272 頁），而證人
    張玉存、謝佩圜之證詞則無法證明，沈佳純之貸款案係由被
    告經手，又證人簡豐裕於本院審理時亦結證稱：沈佳純之信
    用貸款申請乙案係國泰世華銀行仁愛分行之業務人員經手，
    非被告經手，亦非被告對保，該案與被告無關（見本院96年
    8 月23日訊問筆錄第2 頁）等語明確，此外，復查無其他積
    極證據足認被告此部分之犯行，既不能證明被告此部分之犯
    罪，本應為無罪之諭知，惟檢察官係認被告該行為與前揭論
    罪科刑部分有連續犯裁判上一罪關係，爰不另為無罪之諭知
    ，附此敘明。
據上論斷，應依刑事訴訟法第273 條之1 第1 項、第299 條第1
項前段，刑法第2 條第1 項前段、第28條、第216 條、第210 條
、第215 條、第339 條第1 項、修正前刑法第56條、第55條、第
41條第1 項前段，刑法施行法第1 條之1 ，修正前罰金罰鍰提高
標準條例第2 條，現行法規所定貨幣單位折算新台幣條例第2 條
，中華民國96年罪犯減刑條例第2 條第1 項第3 款、第7 條，判
決如主文。
本案經檢察官余秉甄到庭執行職務。
中　　華　　民　　國　　96　　年　　12　　月　　17　　日
                  刑事第六庭法  官  許永煌
以上正本證明與原本無異。
如不服本判決，應於收受送達後10日內向本院提出上訴書狀，其
未敘述上訴之理由者並得於提起上訴後20日內向本院補提理由書
（均須按他造當事人之人數附繕本）。
                            書記官  陳淑琪
中　　華　　民　　國　　96　　年　　12　　月　　17　　日
附表
┌──┬───┬────┬─────────┬────┬─────┐
│編號│申請人│申請日期│文書名稱及不實內容│貸款銀行│詐得金額  │
├──┼───┼────┼─────────┼────┼─────┤
│ 1  │黃柏翔│94年3 月│在現金卡申請書上填│國泰世華│以申請所得│
│    │      │7 日    │具黃柏翔在萬邦公司│銀行    │現金卡於自│
│    │      │        │擔任業務之不實內容│        │動櫃員機貸│
│    │      │        │                  │        │得現金5 萬│
│    │      │        │                  │        │元        │
├──┼───┼────┼─────────┼────┼─────┤
│ 2  │楊浩殷│94年3 月│以不實之扣繳憑單（│國泰世華│60萬元    │
│    │      │22日    │不實記載楊浩殷93年│銀行    │          │
│    │      │        │度自富邦人壽受領薪│        │          │
│    │      │        │資2,289,110 元）及│        │          │
│    │      │        │其所有之台北富邦銀│        │          │
│    │      │        │行（帳號：00000000│        │          │
│    │      │        │3649號）存摺內頁不│        │          │
│    │      │        │實之交易明細資料  │        │          │
└──┴───┴────┴─────────┴────┴─────┘
附錄本案論罪科刑之法條：
中華民國刑法第216條
行使第210 條至第215 條之文書者，依偽造、變造文書或登載不
實事項或使登載不實事項之規定處斷。
中華民國刑法第210條
偽造、變造私文書，足以生損害於公眾或他人者，處5 年以下有
期徒刑。
中華民國刑法第215條
從事業務之人，明知為不實之事項，而登載於其業務上作成之文
書，足以生損害於公眾或他人者，處3 年以下有期徒刑、拘役或
5 百元以下罰金。
中華民國刑法第339條第1項
意圖為自己或第三人不法之所有，以詐術使人將本人或第三人之
物交付者，處5 年以下有期徒刑、拘役或科或併科1 千元以下罰
金。
